臺灣苗栗地方法院民事簡易判決　　　　　　94度苗簡字第143號
原　 　 告　丙○○
訴訟代理人　丁○○
被　　　告　乙○○
　　　　　　　　　　　　號
訴訟代理人　甲○○
上列當事人間請求返還定金事件，本院於民國94年3 月24日言詞
辯論終結，判決如下：
    主      文
被告應給付原告新臺幣伍萬元，及自民國九十三年九月十五日起
至清償日止，按年息百分之五計算之利息。
原告其餘之訴駁回。
訴訟費用其中新臺幣陸佰伍拾元由被告負擔，餘由原告負擔。
本判決原告勝訴部分得假執行。
    事實及理由
甲、程序方面：
    按訴狀送達後，原告不得變更或追加他訴，但擴張或減縮應
    受判決事項之聲明者，不在此限，民事訴訟法第255 條第 1
    項第3 款定有明文。經查原告起訴時係本於買賣契約之法律
    關係依民法第349 條之規定，而依同法第226 條第1 項、第
    256 條規定行使權利，請求被告返還所領之買賣定金新台幣
    （下同）5 萬元等情，所為之應受判決事項聲明則為：被告
    應給付原告5 萬元及自民國91年7 月1 日起至清償日止，按
    年息5 ％計算之利息。嗣於訴狀達後之本院93年9 月14日言
    詞辯論期日提出書狀，擴張前揭請求被告負賠償責任之數額
    為15萬元並減縮此部分債權請求之法定利息改自該份擴張訴
    之聲明聲請狀繕本送達翌日即93年9 月15日起算。經核其所
    列當事人，訴訟標的均未變更，僅其所為之應受判決事項聲
    明分別予以擴張、減縮，揆諸前開規定，於法尚無不合，應
    予准許。
乙、得心證之理由：
一、原告主張：其於91年2 月26日與被告訂立不動產買賣契約書
    ，約定原告向被告購買被告位於苗栗縣通霄鎮○○段432 地
    號與同段435 地號之共同壁4 吋牆壁面積約1 坪之所有權（
    下稱系爭標的），價金為23萬元，原告已依約給付定金5 萬
    元，並約定於91年6 月30日前完成交付並移轉登記（下稱系
    爭契約），詎被告迄今仍未完成交付，且本契約已無法履行
    ，因被告向苗栗縣通霄地政事務所申請分割複丈結果發現，
    被告欲出售之4 吋壁土地，根本為原告之妻即435 地號土地
    所有權人所有，被告根本無地可賣，故依雙方契約書第10條
    之約定原告不照約履行應盡義務時應將已收價款如數退還原
    告，並應加倍賠償原告所收價款同額之損害金與原告後，本
    約方得解除等語。並聲明：（一）被告應給付原告15萬元並
    自該份擴張訴之聲明聲請狀繕本送達翌日即93年9 月15日起
    至清償日止，按年息5 ％計算之利息。（二）又如兩造之契
    約無效，則請求返還定金5 萬元及自93年9 月15日起至清償
    日止按年息5 ％計算之利息。
二、被告則以兩造所定之土地買賣契約，係因雙方為解決日後原
    告欲改建其房屋時不會產生共同壁的問題而訂定的。原告並
    要求被告於432 地號改建時需先砌好8 吋壁，被告完全配合
    並如約施工，因而現況是16吋壁，該建物已於91年11月20日
    竣工，並於91年12月16日取得使用執照，詎原告突提出異議
    ，要求複丈，其結果原告所屬地號土地所有權面積與謄本登
    記不符，但與被告改建無關，且按苗栗縣政府所記載事實43
    5 地號與432 地號擁有8 吋共同壁，是本件原告不買，非被
    告不賣，若本件土地買賣不成，勢必造成被告枉費施工及室
    內面積減少之不公平情形，依雙方之買賣契約第10條約定，
    被告可沒收原告之既付價款，抵作違約金，又被告新砌的8
    吋壁所支出之費用為215,275 元，如原告主張要返還定金，
    則被告因系爭買賣契約而支出前揭215,275 元，亦應由原告
    負擔，故被告主張行使抵銷抗辯權等語，資為抗辯。並聲明
    ：原告之訴駁回。
三、兩造不爭執之事實：
（一）原告主張其於91年2 月26日向被告購買系爭標的，價金為
      23萬元，原告已依約給付定金5 萬元，並約定於91年6 月
      30日前完成交付並移轉登記之事實，業據其提出不動產買
      賣契約書為證，並為被告所不爭執，自堪信為真實。
（二）原告復主張系爭標的迄今未交付並移轉登記為原告所有之
      事實亦為被告所不爭執，而堪可認定。
四、原告主張系爭標的，為原告之妻即435 地號土地所有權人所
    有，被告無地可賣即買賣標的根本不存在，而有權利瑕疵之
    情形，被告應依約賠償，故依兩造契約約定被告應返還如訴
    之聲明所示款項，請求擇一為有利原告之判決，惟為被告所
    否認，並以上開情詞置辯。是以本件兩造之爭執重點在於，
    兩造之契約是否有效？原告可否依契約之約定請求被告返還
    定金及兩倍賠償金或只可請求返還定金？茲分述如下：
（一）兩造之契約是否有效？
    (1)按以不能之給付為契約標的者，其契約為無效。但其不能
      情形可以除去，而當事人訂約時並預期於不能之情形除去
      後為給付者，其契約仍為有效。附停止條件或始期之契約
      ，於條件成就或期限屆至前，不能之情形己除去者，其契
      約為有效，民法第246 條定有明文。此條所稱之情事，學
      說上稱為自始客觀給付不能（最高法院87年度台上字第2
      81號判決參照），至於民法第226 條第1 項所稱給付不能
      ，係指自始主觀給付不能及嗣後不能之情事，惟不包括民
      法246 條自始客觀給付不能之狀況。契約有民法第246 條
      第1項 本文之情事者，除有該條第1 項但書、第2 項之情
      況者外，其契約無效；契約有民法第226 條第1 項所稱之
      情事者，契約仍屬有效，惟債權人得依民法第256 條之規
      定解除契約。至於民法第254 條所稱給付遲延，係指債務
      人於清償期屆至後仍未給付之情況，自須以契約有效為前
      提，否則債務人之給付義務無從發生，自無陷於給付遲延
      之可能。是以民法第246 條所定自始客觀給付不能之情況
      ，與民法第226 條第1 項、第254 條所稱給付不能、給付
      遲延之情況無從並存，且契約若有民法第246 條所定自始
      客觀給付不能之情況，除有該條第1 項但書、第2 項之情
      況，得認為契約仍屬有效者外，即無從再發生民法第226
      條第1 項、第254條所稱給付不能、給付遲延之情況。又
       契約有無自始客觀給付不能之狀況，應以契約締結時，
      約定之給付是否對任何人均屬不能決之（最高法院86年度
      台上字第507 號判決參照）。再者，契約是否自始客觀給
      付不能一節，縱未經當事人主張或抗辯，法院亦應先為調
      查認定，以為判斷之（最高法院73年度台上第第4235號判
      決參照），又給付是否可能係屬法律評價，並非事實，亦
      即非當事人所得自認或不爭執之事項，合先敘明。
    (2)查兩造約定之系爭標的係被告位於苗栗縣通霄鎮○○段43
      2 地號與同段435 地號之共同壁4 吋牆壁土地面積約1 坪
      之所有權，惟依原告所提出由苗栗縣通霄地政事務所製作
      之苗栗縣通西段第432 及435 地號之土地標示及面積分析
      表之附圖所示，上揭兩地號之共同壁顯均係坐落在435 地
      號上（參見本院卷第60頁），是被告並無兩造約定之系爭
      標的即位於苗栗縣通霄鎮○○段432 地號上之共同壁存在
      ，因與435 地號間共同壁均係坐落在435 地號上，亦即本
      件締約時，任何人均無法依約將系爭標的即位於苗栗縣通
      霄鎮○○段432 地號上之共同壁移轉登記予原告，是以本
      件買賣標的於締約時係處於自始客觀不能之狀態，足堪認
      定，且該不能之情形並無法除去，因根本無位於苗栗縣通
      霄鎮○○段432 地號上之共同壁存在，故無民法第246 條
      第1 項但書及第2 項之適用，即該買賣契約因給付屬自始
      客觀給付不能而歸於無效。
（二）原告可否依兩造之契約請求被告返還定金及兩倍賠償金或
      只可請求返還定金？
      依上揭說明，兩造契約依民法246 條第1 項本文之規定，
      已屬無效，原告自難本於無效之契約，請求被告依約定條
      款第10條返還定金及兩倍賠償金。是原告此部分請求為無
      理由，應予駁回。又兩造之契約既屬無效契約，惟該無效
      情形，又非兩造於訂約當時所得預見，是不可歸責於兩造
      ，則原告所給付之定金依民法第249 條第4 款之規定，被
      告應返還原告，是原告請求返還定金及自93年9 月15日起
      至清償日止，按年息5 ％計算之利息，為有理由，應予准
      許。
（三）被告可否行使抵銷抗辯權？
      查系爭契約，依民法246 條第1 項本文之規定，已屬無效
      ，已如前述，兩造間即與無契約同，任何一方當事人，均
      不得請求履行該無效之契約，是被告並無主動債權存在，
      被告自不得以上開不存在之債權，向原告主張與返還定金
      債權互相抵銷。
（四）綜上所述，原告先位聲明請求被告應給原告15萬元並自該
      份擴張訴之聲明聲請狀繕本送達翌日即93年9 月15日起至
      清償日止，按年息5 ％計算之利息，為無理由，應予駁回
      。備位聲明請求被告請求返還定金5 萬元及自93年9 月15
      日起至清償日止按年息5 ％計算之利息，為有理由，應予
      准許。
五、假執行之宣告：
    本件係依民事訴訟法第427 條第1 項規定，適用簡易訴訟程
    序所為被告敗訴之判決，本院自應依同法第389 條第1 項第
    3 款規定，依職權宣告假執行。
六、結論：本件原告之訴為一部有理由、一部無理由，依民事訴
    訟法第436 條第2 項、第79條、第389 條第1 項第3 款判決
    如主文。
中　　華　　民　　國　　94　　年　　4 　　月　　 7　　日
                  簡易庭法　官
以上正本係照原本作成
如對本判決上訴，須於判決送達後20日內向本院提出上訴狀
中　　華　　民　　國　　94　　年　　4 　　月　　 7　　日
                        書記官　劉碧雯                                           書記官　劉碧雯
